【裁判字號】    98,消債抗,282
【裁判日期】    981231
【裁判案由】    清算事件
【裁判全文】
臺灣臺北地方法院民事裁定           98年度消債抗字第282號
抗  告  人  甲○○原名吳秀惠.
代  理  人  洪國誌律師
上列抗告人因消費者債務清理事件聲請更生，對於中華民國98年
11月3日本院98年度消債清字第69號裁定提起抗告，本院裁定如
下：
    主  文
抗告駁回。
抗告程序費用新臺幣壹仟元由抗告人負擔。
    理  由
一、按債務人不能清償債務或有不能清償之虞者，得依本條例所
    定更生或清算程序，清理其債務；債務人對於金融機構因消
    費借貸、自用住宅借款、信用卡或現金卡契約而負債務，在
    聲請更生或清算前，應提出債權人清冊，以書面向最大債權
    金融機構請求協商債務清償方案，並表明共同協商之意旨，
    消費者債務清理條例（下稱消債條例）第3條、第151條第1
    項分別定有明文。次按聲請更生或清算不合程式或不備其他
    要件者，法院應以裁定駁回之，但其情形可以補正者，法院
    應定期間先命補正，復為消債條例第8條所明定。
二、抗告意旨略以：伊因負債高達新台幣（下同）385萬0,556元
    ，而曾於民國98年2月2日依消債條例第151條規定，檢具債
    權人清冊等資料向最大債權機構臺北富邦銀行股份有限公司
    （下稱臺北富邦銀行）請求前置協商，臺北富邦銀行於協商
    過程中同意以二階段還款、前階段以月付5,000元之條件償
    還，惟伊從事美甲服務工作，每月收入約為2萬5,000元，加
    上低收入戶補助8,658元，每月收入亦僅3萬3,685元，扣除
    本身必要支出、兒子之扶養費及店面租金後，每月僅得繳款
    2, 000元，兩造就還款金額未能達成合意，致前置協商未能
    成立。原裁定竟認抗告人顯非不能支應債權銀行所提二階段
    之還款方案，欠缺清償債務之誠意，而駁回抗告人更生之聲
    請，容有謬誤，爰提起本件抗告，並聲明：原裁定廢棄，應
    准許抗告人更生之聲請。
三、經查：
(一)、按消債條例第151條第1項所規定之前置協商程序，其立法理
    由揭示：「債務人受法院裁定開始更生或清算程序者，其生
    活、資格、權利等均將受限制，該等程序係債務清理之最後
    手段，於債務人無法與債權人協商時，始適用更生程序或清
    算程序清理其債務。債務人對於金融機構因消費借貸、自用
    住宅借款、信用卡或現金卡契約而負債務，其法律關係較單
    純明確，金融機構並已訂有債務協商機制，如能協商成立，
    債務人或不須依本條例聲請更生或清算，可疏減法院負擔，
    有效分配司法資源。為使債務人得自主解決其債務，爰設本
    條，明定債務人對於金融機構因消費借貸、自用住宅借款、
    信用卡或現金卡契約而負債務之情形，採行協商前置主義，
    債務人於聲請更生或清算前，應先行提出債權人清冊，以書
    面向其負債務之任一金融機構請求協商債務清償方案。」核
    其立法目的，係為使債務人與多數債權人間能自主解決其債
    務，以疏減法院負擔，有效分配司法資源，遂採行協商前置
    主義，故債務人自應確實經此協商程序，始能聲請更生或清
    算。準此，債務人與債權人於進行協商程序時，如一造當事
    人消極未盡相關協商義務，或實際上並無成立協商真意，即
    難謂已踐履本條例第151條規定之前置協商程序。
(二)、抗告人主張其負債總額為385萬0,556元，無擔保或無優先之
    債務未逾1,200萬元，目前抗告人每月工作收入約2萬5,000
    元，而兒子鐘正凱每月薪資則約8,322元，兩人合計3萬3,32
    2元，除此之外二人每月尚有低收入戶補助5,658元、租金補
    貼3,000元等情，業據其提出財產及收入狀況說明書、債權
    人清冊、財團法人金融聯合徵信中心當事人綜合信用報告、
    財政部臺北市國稅局95、96年度綜合所得稅各類所得資料清
    單、財產歸屬資料清單、薪資轉帳存摺影本、前置協商收入
    切結書、勞工保險被保險人投保資料表、台北市低收入戶卡
    等件為證，堪信為真實。又抗告人係於98年2月2日向最大債
    權金融機構臺北富邦銀行請求協商，並自訂月付3,000元之
    還款條件，惟臺北富邦銀行所同意之協商條件為：「以二階
    段方案還款，前階段每月償還5,000元」，故臺北富邦銀行
    經綜合評估審查後，於98年3月18日以抗告人「協商意願低
    落（說明：客戶自訂還款計畫，除此方案外，餘不接受最大
    債權金融機構提供之其他還款方案。」為由，致協商不成立
    ，此有抗告人於原法院所提臺北富邦銀行前置協商不成立通
    知書，以及原法院依職權向臺北富邦銀行詢問，該行於98年
    8月22日之回函在卷可稽，亦可認為真實。
(三)、抗告人雖主張每月需負擔子女教育費3,000元云云，並提出
    南華高中96學年度第2學期成績證明單、郵局存摺為憑。惟
    查，抗告人之子鍾正凱於協商時既已休學並就業中（見原審
    卷內前置協商收入切結書、郵局存摺）則抗告人於斯時即無
    支出子女教育費3,000元之必要。又抗告人主張其與兒子每
    月需通訊費（含行動電話）1,000元云云，然查，抗告人係
    自營美容工作室，工作項目為修手、修足、挽面、修眉；而
    抗告人兒子係在南華高中就讀，主修項目為美容專業，均未
    包括任何須大量使用行動電話之項目，且抗告人住家有室內
    電話，在外亦得使用公用電話為連繫，無從認為有何支出高
    額通訊費之必要，充其量僅應為400元。至水、電、瓦斯費
    部分，抗告人雖有提出房租收付款明細表為憑，然依該明細
    表計算結果，全戶每月平均支出之水、電、瓦斯費僅約1,65
    6元【計算式：電費981元（即4,904元5個月）＋水費300
    元（即1,500元5個月）＋瓦斯費375元（即750元2個月
    ）＝1,656元】，是抗告人每月負擔水、電、瓦斯費充其量
    僅應為1,656元。
(四)、本件抗告人每月工作收入約2萬8,000元（見抗告人98年2月1
    9日前置協商收入切結書），加計其低收入戶補助5,658元及
    租金補貼3,000元，以上合計3萬6,658元，已如前述，此金
    額於支付其每月必要支出2萬1,056元【即房租費9, 000元、
    膳食費5,000元、交通費500元（見同上前置協商收入切結書
    ）、通訊費400元、水電瓦斯費1,656元】、店面租金1萬元
    （見抗告人98年8月4日聲請狀）後，尚有餘款10,102元，顯
    足以償還協商債務5,000元。又抗告人之子鐘正凱為81年3月
    29日生雖未成年，有戶籍謄本可參，惟其自97年迄今每月薪
    資所得約有8,322元，經核與抗告人主張鍾正凱所需膳食費
    約9,000元相當，應認抗告人已無再支付鍾正凱膳食費之必
    要。依上所述，抗告人應有能力依臺北富邦銀行所提每月償
    還5,000元之條件清償債務，然抗告人卻藉詞主張其無法負
    擔債權人所提出之協商方案，顯係故意不願接受足以負擔之
    還款方案，應屬消極未盡相關協商義務，顯然無與臺北富邦
    銀行成立協商之真意，難謂已踐履本條例第151條規定之前
    置協商程序，且上開欠缺又屬無從補正，是抗告人所為本件
    更生之聲請，自屬不符合債清條例第151條所定前置協商要
    件。
四、綜上所述，抗告人之抗告理由，均非可採。從而，原裁定駁
    回抗告人所為更生之聲請，尚無違誤。抗告意旨指摘原裁定
    不當，聲明廢棄，為無理由，應予駁回，爰裁定如主文。
中    華    民    國    98    年    12    月    31    日
              民事第一庭  審判長法  官  許紋華
                                法  官  賴秀蘭
                                法  官  楊晉佳
上為正本係照原本作成
本件不得再抗告
中    華    民    國    98    年    12    月    31    日
                                書  記  官  蘇炫綺

司法院資訊處製作；財團法人民間司法改革基金會備份。
